【裁判字號】    97,訴,1555
【裁判日期】    980505
【裁判案由】    確認債務餘額
【裁判全文】
臺灣板橋地方法院民事判決              97年度訴字第1555號
原      告  乙○○○
訴訟代理人  丙○○
被      告  甲○○
上列當事人間請求確認債務餘額事件，本院於民國98年4月17日
言詞辯論終結，判決如下：
    主  文
確認被告持有原告簽發如附表二、三所示本票超過新臺幣伍拾萬
元部分之票據債權不存在。
原告其餘之訴駁回。
訴訟費用由被告負擔四分之三，餘由原告負擔。
    事實及理由
一、原告主張：被告持有原告簽發如附表編號一至三，票面金額
    依序為新臺幣（下同）33萬元、50萬元、50萬元之本票3 紙
    ，其中如附表編號一所示之本票部分，係因原告與被告間互
    助會之會款結算差額為30萬元，當時乃應被告要求，就結算
    差額加開1 成即共33萬元作為還款保證，並約定償還30萬元
    即可取回本票，而原告已針對該會款結算差額陸續返還被告
    共5 萬元，故該本票債務餘額應為25萬元；如附表編號二、
    三所示之本票部分，乃原告因向被告借款100 萬元，且無約
    定利息，始開立交由被告執憑供作擔保，而原告自92年2 月
    至96年12月25日止，已按月不定期償還被告共計59萬元，故
    此2 紙本票債務餘額應僅為41萬元。綜上，原告與被告間之
    本票債務實際餘額應僅為66萬元，然被告卻分別持上開3 紙
    本票向臺灣臺北地方法院及本院聲請支付命令及本票裁定，
    有害原告權益，爰提起本訴等語。並聲明：（一）確認如附
    表編號一所示之本票超過25萬元部分之票據債權不存在；（
    二）確認如附表編號二、三所示之本票超過41萬元部分之票
    據債權不存在。
二、被告則以：原告積欠被告互助會款30萬元，訴外人即原告之
    夫丙○○另積欠被告互助會款3 萬元，原告遂開立如附表編
    號一，面額33萬元之本票予被告作為擔保，且迄均未償還會
    款債務；又原告與其夫丙○○共同向被告借款100 萬元，約
    定利息為每萬元月息180 元，並由原告簽發如附表編號二、
    三，面額各50萬元之本票2 紙作為擔保，被告並曾向臺灣臺
    北地方法院聲請核發支付命令且未經原告異議，臺灣臺北地
    方法院遂核發確定證明書結案，足見原告承認借款本金尚未
    償付，至原告所提之被告簽收單影本，均屬付息，且尚不足
    ，原告卻將付息混稱償還本金，實有誤會，另參酌一般民間
    借貸均有付息，雖約定不一，但無息之說實屬無稽等語，資
    為抗辯。並聲明：原告之訴駁回。
三、本件原告因積欠被告互助會會款結算差額及借款100 萬元，
    遂簽發如附表編號一至三所示之本票予被告供作擔保，其中
    借款部分，依原告所提出被告簽收款項之簽收單影本5 紙所
    載，原告已償還被告589,000 元之事實，有上開本票影本3
    紙、簽收單影本5 紙、上海商業儲蓄銀行匯出匯款申請書影
    本2 紙在卷可稽，並為兩造所不爭執，堪信為真實。
四、原告主張會款結算差額應為30萬元，並已償還5 萬元，且借
    款部分，兩造並未約定利息，故589,000 元係清償本金而非
    利息等語，則為被告所否認，並以前詞置辯。故本件應審究
    者為：上開本票3 紙所擔保之債務餘額為多少。經查：
（一）被告抗辯如附表編號一所示之本票，係用以擔保原告積欠
      被告之互助會會款30萬元及訴外人丙○○積欠被告之互助
      會會款3 萬元之情，業據提出互助會單及標會事項2 紙為
      證（見本院卷第102 至103 頁）。原告雖主張其僅積欠被
      告會款30萬元，而上開本票票面金額33萬元係應被告要求
      始加1 成作為擔保云云，然為被告所否認，且未據其提出
      任何證據以實其說，自難採取；又原告雖再主張其已清償
      被告會款5 萬元，並提出被告委託陳文石寄予被告、丙○
      ○之存證信函影本1 件為證（見本院卷第8 頁），惟該存
      證信函係記載「茲據甲○○女士（即被告）委稱：台端倆
      人向其招攬互助會後，以停標為由，積欠其會款新臺幣
      拾萬元，又以急需為詞，連續要求其匯借伍拾萬元兩次
      共壹佰萬元並約定91年4 月30日起陸續償還，然迄今僅付
      約伍萬元，…」等語，可知原告係於存證信函內表達被告
      與其夫丙○○積欠其會款及借款債務，迄今僅清償約5 萬
      元之意思而已，並未表示原告所給付之該約5 萬元係用以
      清償所積欠之「會款債務」，原告復未就已清償會款債務
      5 萬元之情提出確切證據加以證明，其此部分之主張，要
      難採信。
（二）被告雖抗辯原告所清償之589,000 元係用以抵充借款利息
      ，惟其並未舉證證明兩造間借款有利息之約定，且依被告
      所辯原告與其夫丙○○共同向其借款100 萬元所約定利息
      為每萬元月息180 元計算，其每月利息應為18,000元，然
      依上開簽收單影本5 紙所載，原告自92年2 月起至96 年
      12月止，共清償57次，其中清償21,000元有4 次，20,0
      00元有1 次，10,000元有46次，5,000 元有2 次，3,000
      元有2 次，2,000 元有2 次，均未見有清償18,000元之情
      形，故被告此部分辯解，尚難採信，應堪認原告主張其給
      付予被告之58萬9,000 元為借款本金一節為可採。
（三）按債務人對於支付命令未於法定期間提出異議者，支付命
      令與確定判決有同一效力，民事訴訟法第521 條第1 項定
      有明文。又數人負同一債務而其給付可分者，除法律另有
      規定或契約另有訂定外，應各平均分擔之，民法第271 條
      前段亦有明文規定。經查，被告就上開借款債務100 萬元
      ，前曾向臺灣臺北地方法院聲請依督促程序對原告及其夫
      丙○○核發支付命令，經該法院於96年12月25日核發96年
      促字第49339 號支付命令，命「債務人（即原告及其夫丙
      ○○）應向債權人（即被告）清償新臺幣壹佰萬元，…」
      ，然僅丙○○於法定期間內提出異議，原告並未提出異議
      ，被告對原告聲請發支付命令部分業於97年1 月27日確定
      等情，有被告提出之上開支付命令及其確定證明書影本在
      卷可稽（見本院卷第55、56頁），並經本院向臺灣臺北地
      方法院調閱上開支付命令全卷查明無訛，又上開支付命令
      所命原告與其夫丙○○給付100 萬元之借款債務係屬可分
      ，原告應平均負擔之即應負擔50萬元，則原告對被告所負
      之借款債務50萬元部分，已因上開支付命令之確定而與確
      定判決有同一之效力，應無疑義，原告即應受該確定支付
      命令所認定之訴訟標的法律關係所拘束，不得於其他訴訟
      更為相反之主張，故雖原告所清償之589,000 元於抵充10
      0 萬元之借款債務後，僅餘411,000 元，然因原告於本件
      既不得與該確定支付命令意旨相反之主張，因此，本件應
      認原告仍對被告負有50萬元之借款債務。原告主張其與丙
      ○○係採夫妻共同財產制，且原告之債務已由丙○○概括
      承受及自始即全權委託丙○○處理債務，丙○○既已提出
      異議，其效力當然及於原告云云，核屬空言無據，自難採
      取。
五、綜上所述，原告對被告仍負有會款債務33萬元及借款債務50
    萬元，灼然無疑。從而，原告請求確認供作借款擔保之如附
    表編號二、三所示之本票超過50萬元部分之票據債權不存在
    ，為有理由，應予准許；其請求確認上開本票逾前述金額之
    票據債權不存在，及請求確認供作會款擔保之如附表編號一
    所示之本票超過25萬元部分之票據債權不存在，為無理由，
    應予駁回。
六、因本件事證已臻明確，兩造其餘主張、陳述及所提之證據暨
    攻擊防禦方法，經本院審酌後，認與本案判斷結果無影響，
    均毋庸再予一一審酌，附此敘明。
七、結論：本件原告之訴為一部有理由、一部無理由，依民事訴
    訟法第第79條，判決如主文。
中    華    民    國    98    年    5     月    5     日
                  民事第一庭  法  官  高文淵
以上正本係照原本作成
如對本判決上訴，須於判決送達後20日內向本院提出上訴狀
中    華    民    國    98    年    5     月    5     日
                              書記官  許慧貞
┌───────────────────────────────────────────┐
│附表：                                                                                │
├──┬────┬──────┬──────┬─────────┬────────┬──┤
│編號│發票人  │發票日      │到期日      │票面金額（新臺幣）│本票號碼        │備考│
├──┼────┼──────┼──────┼─────────┼────────┼──┤
│ 一 │吳瑞蘭  │91年4 月30日│95年1 月30日│330,000 元        │515703          │    │
├──┼────┼──────┼──────┼─────────┼────────┼──┤
│ 二 │吳瑞蘭  │91年4 月30日│93年1 月30日│500,000 元        │515701          │    │
├──┼────┼──────┼──────┼─────────┼────────┼──┤
│ 三 │吳瑞蘭  │91年4 月30日│94年1 月30日│500,000 元        │515702          │    │
└──┴────┴──────┴──────┴─────────┴────────┴──┘


司法院資訊處製作；財團法人民間司法改革基金會備份。
